臺北高等行政法院判決　　　　　　　　　　　　　　九十二年度訴字第三四○三號
　　　　　　　　　　　　　　　.
　　原　　　告　甲○○
　　被　　　告　勞工保險局
　　代　表　人　蔡吉安代理總.
　　訴訟代理人　丙○○
　　　　　　　　戊○○
　　　　　　　　丁○○
右當事人間因勞保事件，原告不服行政院勞工委員會中華民國九十二年六月二十五日
勞訴字第○九二○○二○四五六號訴願決定，提起行政訴訟。本院判決如左：
　　主  文
原告之訴駁回。
訴訟費用由原告負擔。
　　事  實
緣原告係由南山人壽保險股份有限公司申報參加勞工保險之被保險人，因罹患先天性
心臟病致殘，於民國（下同）九十一年九月十一日檢具財團法人國泰綜合醫院（下稱
國泰醫院）九十一年九月二日開具之勞工保險殘廢診斷書，向被告申請殘廢給付。案
經被告審查，以其已接受永久性心臟節律器置放術治療，目前心臟功能尚在正常範圍
內，並無心臟障害，不符勞工保險條例第五十三條附表即勞工保險殘廢給付標準表之
給付標準，乃以九十一年十月二十二日保給殘字第○九一六○七九五七二○號函否准
所請。原告不服，向勞工保險監理委員會（下稱監理會）申請審議，經該會以九十二
年二月二十六日（91）保監審字第四四三四號審議駁回。原告仍不服，提起訴願，遭
決定駁回，遂向本院提起行政訴訟。茲摘敘兩造訴辯意旨如次：
甲、原告方面：
一、聲明：求為判決
１、訴願決定、審議審定及原處分均撤銷。
２、命被告依勞工保險殘廢給付標準表第七殘廢等級給付原告殘廢補助費。
３、訴訟費用由被告負擔。
二、陳述：
１、原告因先天性心臟病，右位心、下腔靜脈異常、病竇症候群，心跳過慢，經植入
    人工節律器，調整心跳速度，否則即導致休克死亡，而由苗栗大千區域醫院醫師
    檢查得知上開症狀，自九十年十二月二十四日起由國泰醫院心臟專科醫師診療迄
    今，目前尚在診療中，於九十一年九月二日經該專科醫師治療終止診斷成殘，依
    當日所出具之勞工保險殘廢診斷書之記載，其殘廢詳況為：「一、心臟機能損害
    ，有心臟病且有輕度運動障礙，休息或輕工作時無症狀，但日常生活較重之工作
    時，則有呼吸困難症狀。二、意識狀態：正常。三、呼吸狀態：呼吸正常。四、
    行動能力：可自力行走。五、臥床狀態：起臥正常。六、工作能力：終身僅可從
    事輕便工作。七、攝食狀態：自行進食。八、大小便情形：可自理。九、沐浴更
    衣：可自理。十、言語狀態：正常。以上診斷係依據病患親自到診。殘廢部位：
    心臟。」。
２、依勞工保險條例第五十三條規定，並參照勞工保險殘廢給付標準表第四十七障害
    項目規定：「胸腹部臟器機能遺存顯著障害，終身祇能從事輕便工作者。」適用
    第七等級，給付標準為四四○日；同系列附註一之（一）規定：「胸部臟器，包
    括心臟、心囊、主動脈、氣管及支氣管、肺臟、胸膜、食道等。」，原告殘廢部
    位為心臟，終身祇能從事輕便工作，且係病患親自到診，由心臟專科醫師診斷治
    療終止成殘，並已接受永久性心臟節律器放置，即永不能復原，符合勞工保險條
    例第五十三條第二項永不能復原之規定，可申請普通疾病殘廢給付。又參照行政
    院衛生署八十八年五月十二日衛署醫字第八八○二七五八三號公告修正之身心障
    礙等級之標準，於重要器官失去功能，心臟輕度障礙者為：「心臟血管機能遺存
    障礙，室內生活可自理，但室外活動仍受限制，或有危險性，而有下列情形之一
    者：接受永久性心律調整器者。」，是目前原告符合心臟輕度障礙等級，並領有
    殘障手冊。
３、參照司法院釋字第五三五號解釋理由書：「．．查行政機關行使職權，固不應僅
    以組織法有無相關職掌規定為準，更應以行為法（作用法）之授權為依據，始符
    合依法行政之原則，．．」之意旨、勞工保險局組織條例第十一條規定：「本局
    得視業務需要聘用兼任醫師十二人至二十人及財務專業人員五人至十人。」、勞
    工保險條例第五十一條第三項規定：「保險人為審核第一項診療費用，應聘請各
    科醫藥專家組織診療費用審查委員會審核之；其辦法由中央主管機關定之。」，
    此為勞工保險條例中特約專業醫師之法定職權。被告及監理會卻用以審核被保險
    人之殘廢等級是否符合殘廢給付之標準，顯屬違法，有鈞院九十年度訴字第五四
    七七號判決可參。亦即，參照司法院釋字第一八五號解釋：「司法院所為之解釋
    ，自有拘束全國各機關及人民之效力．．」、釋字第四四三號解釋：「．．亦未
    明確授權以命令定之。．．欠缺法律授權之依據．．」之意旨，被告及監理會以
    特約專科醫師之審查，否准原告所請，有違上開解釋意旨及行政程序法第十條：
    「行政機關行使裁量權，不得逾越法定之裁量範圍，並應符合法規授權之目的。
    」之規定。
乙、被告方面：
一、聲明：求為判決駁回原告之訴，訴訟費用由原告負擔。
二、陳述：
１、按「被保險人因普通傷害或罹患普通疾病，經治療終止後，如身體遺存障害，適
    合殘廢給付標準表規定之項目，並經保險人自設或特約醫院診斷為永久殘廢者，
    得按其平均月投保薪資，依同表規定之殘廢等級及給付標準，一次請領殘廢補助
    費，．．。被保險人領取普通傷病給付期滿，或其所患普通傷病經治療一年以上
    尚未痊癒，如身體遺存障害，適合殘廢給付標準表規定之項目，並經保險人自設
    或特約醫院診斷為永不能復原者，得比照前項規定辦理。」勞工保險條例第五十
    三條定有明文。次按勞工保險殘廢給付標準表「胸腹部臟器障害」附註二規定：
    「胸腹部臟器障害等級之審定：胸腹部臟器機能遺存障害，須將症狀綜合衡量，
    永久喪失勞動能力與影饗其日常生活活動或社會生活活動之狀況及需他人扶助之
    情形，比照精神、神經障害等級審定基本原則，綜合審定其等級。」；附註六規
    定：「『胸腹部臟器遺存障害者』係指胸腹部遺存機能障害，致工作上確有明顯
    之阻害而由醫學上可予證明者．．」。
２、原告因先天性心臟病及病竇症候群，經人工節律器手術植入，於九十一年九月十
    一日向被告申請殘廢給付，而原告平均月投保薪資為新台幣（下同）一六、五○
    ○元，其平均日投保薪資為五五○元，所請第四十七障害項目第七等級殘廢給付
    之給付標準為四四○日，據此計算本件所請金額為二四二、○○○元。案經被告
    向其就診之國泰醫院調閱病歷，送請特約專科醫師審查，其意見略以：「病人已
    接受永久性心臟節律器置放術治療，目前心臟功能尚在正常範圍內，目前無心臟
    殘障。」是原告經治療後心臟功能正常，並無遺存顯著障害，不符所請第四十七
    障害項目第七等級殘廢給付之要件，被告否准所請，並無不合，並經審議審定及
    訴願決定維持在案。
３、原告稱其已接受永久性心臟節律器放置，即永久不能復原，且領有殘障手冊，符
    合請領規定云云，惟查接受永久性心臟節律器放置，係心臟病之治療方式之一，
    而勞工保險殘廢給付之請領要件，須以治療終止後仍遺存障害者，始足當之。本
    件原告治療後，其心臟功能在正常範圍內，即無遺存障害，故被告否准所請，於
    法並無不合。原告雖領有殘障手冊，惟身心障礙者保護法之殘障鑑定基準與勞工
    保險殘廢給付標準表之規定不同，自不得適用。又原告援引鈞院九十年度訴字第
    五四七七號判決見解，惟其判決理由係認勞工保險被保險人依勞工保險條例規定
    向被告申請殘廢給付，核其性質係被保險人依法申請被告作成一符合勞工保險殘
    廢給付標準表第某項某級給付標準核定之行政處分，且依法其不服核定者，於申
    請審議、訴願後，方得提起行政訴訟，故應屬行政訴訟法第五條規定之課以義務
    之訴。而關於課以義務之訴判決給付之時點，應以事實審行政法院言詞辯論終結
    時之法律及事實狀態為其基準時，並未否認被告參酌專科醫師醫理見解之適法性
    ，原告所稱顯有誤解，況該判決所示個案情形不同，亦不得比附援引。
４、原告其餘主張均非可變更本件處分之依據，另被保險人加保前罹患先天性疾病，
    倘加保後其病情加重，符合勞工保險殘廢給付標準表所定之殘廢等級者，應以加
    保生效日為時點，扣除其加保前之殘廢狀況，僅就其嗣後加重部分核給殘廢給付
    ，併予敘明。
    理  由
一、被告代表人原為廖碧英，九十三年五月二十日變更為蔡吉安，茲由其具狀聲明承
    受訴訟，核無不合，應予准許（被告代表人雖於本院九十三年六月十日辯論終結
    後之九十三年六月十六日變更為乙○，惟依行政訴訟法第一百八十二條第一項但
    書規定：「但於言詞辯論終結後當然停止者，本於其辯論之裁判得宣示之。」，
    本院仍得本於其辯論而為裁判）。
二、按「被保險人因普通傷害或罹患普通疾病，經治療終止後，如身體遺存障害，適
    合殘廢給付標準表規定之項目，並經保險人自設或特約醫院診斷為永久殘廢者，
    得按其平均月投保薪資，依同表規定之殘廢等級及給付標準，一次請領殘廢補助
    費，．．。被保險人領取普通傷病給付期滿，或其所患普通傷病經治療一年以上
    尚未痊癒，如身體遺存障害，適合殘廢給付標準表規定之項目，並經保險人自設
    或特約醫院診斷為永不能復原者，得比照前項規定辦理。」勞工保險條例第五十
    三條定有明文。次按勞工保險殘廢給付標準表「胸腹部臟器障害」附註二規定：
    「胸腹部臟器障害等級之審定：胸腹部臟器機能遺存障害，須將症狀綜合衡量，
    永久喪失勞動能力與影響其日常生活活動或社會生活活動之狀況及需他人扶助之
    情形，比照精神、神經障害等級審定基本原則，綜合審定其等級。」；附註六規
    定：「『胸腹部臟器遺存障害者』係指胸腹部遺存機能障害，致工作上確有明顯
    之阻害而由醫學上可予證明者．．」。
三、本件原告係由南山人壽保險股份有限公司申報參加勞工保險之被保險人，因罹患
    先天性心臟病致殘，於九十一年九月十一日檢具國泰醫院九十一年九月二日開具
    之勞工保險殘廢診斷書，向被告申請殘廢給付。案經被告審查，以其已接受永久
    性心臟節律器置放術治療，目前心臟功能尚在正常範圍內，並無心臟障害，不符
    勞工保險條例第五十三條附表即勞工保險殘廢給付標準表之給付標準，乃以九十
    一年十月二十二日保給殘字第○九一六○七九五七二○號函否准所請。原告不服
    ，申請審議、提起訴願，遞遭決定駁回等情，有勞工保險給付申請書、勞工保險
    殘廢診斷書、處分書、審定書及訴願決定書等附卷可稽，自堪信為真實。
四、原告主張其因先天性心臟病，右位心、下腔靜脈異常、病竇症候群，心跳過慢，
    經植入人工節律器，調整心跳速度，於九十一年九月二日經該專科醫師治療終止
    診斷成殘，符合勞工保險條例第五十三條第二項永不能復原之規定，可申請普通
    疾病殘廢給付，且其情形符合行政院衛生署公告修正之身心障礙等級標準之心臟
    輕度障礙等級，並領有殘障手冊，被告及監理會卻依勞工保險局組織條例第十一
    條及勞工保險條例第五十一條第三項之規定，用以審核被保險人之殘廢等級是否
    符合殘廢給付之標準，顯屬違法，有鈞院九十年度訴字第五四七七號判決可參，
    亦違反司法院釋字第一八五號、第四四三號及第五三五號解釋意旨暨行政程序法
    第十條之規定（詳如事實欄所載）云云。惟查：
１、原告申請殘廢給付時所檢附國泰醫院九十一年九月二日開具之勞工保險殘廢診斷
    書，略載：「傷病名稱：先天性心臟病（右位心、下腔靜脈異常）病竇症候
    群」「治療經過：患者因心跳過慢入院，經檢查為先天性心臟病（右位心、下腔
    靜脈異常）及病竇症候群，經人工節律器手術植入」「殘廢遠因：先天性心臟病
    」「殘廢近因：病竇症候群」「殘廢部位：心臟」，而其殘廢詳況載以：「一、
    胸腹部臟器障害部位及症狀：心臟機能損害，有心臟病且有輕度運動障礙，休息
    或輕工作時無症狀，但日常生活較重之工作時，則有呼吸困難症狀。二、意識狀
    態：正常。三、呼吸狀態：呼吸正常。四、行動能力：可自力行走。五、臥床狀
    態：起臥正常。六、工作能力：終身僅可從事輕便工作。七、攝食狀態：自行進
    食。八、大小便情形：可自理。九、沐浴更衣：可自理。十、言語狀態：正常。
    以上診斷係依據病患親自到診」等語，有該殘廢診斷書附原處分卷可稽。經被告
    送請特約專科醫師審查，其審查意見明載：「病人之病竇症候群已接受永久性心
    臟節律器置放術治療，目前心臟功能尚在正常範圍內，目前無心臟殘障。」等語
    ，有該審查意見附卷可憑。又原告不服被告處分，申請審議時，亦據監理會送請
    專科醫師審查，審查意見明載：「甲○○先生因右位心、下腔靜脈異常及病竇症
    候群已接受永久性心臟節律器，目前心臟功能尚在正常範圍內，不符殘障請領之
    規定。」等語，亦有該審查意見附卷可按。則本件原告經被告專科醫師及監理會
    特約醫師前後兩次審查結果，均認定原告之心臟功能尚在正常範圍內，並無心臟
    障害，不符勞工保險條例第五十三條附表即勞工保險殘廢給付標準表之給付標準
    ，乃否准原告之申請，洵屬有據。
２、原告主張被告審核作業時，參據專業醫師審查意見，該專業醫師無法定權利云云
    。惟按「本局得視業務需要聘用兼任醫師十二人至二十人」勞工保險局組織條例
    第十一條第二項前段定有明文；另「保險人為審核保險給付或勞工保險監理委員
    會為審議保險爭議事項，必要時得向投保單位、特約醫療醫院、所或其他有關機
    關調查被保險人與保險有關之文件。」、「保險人於審核殘廢給付認為有複檢必
    要時，得另行指定醫院或醫師複檢。」為勞工保險條例第二十八條及第五十六條
    所規定；又按「勞工保險監理委員會為審議爭議案件或保險人為核定保險給付認
    為必要時，得向被保險人、受益人、投保單位、各該醫院、診所或經領有執業執
    照之醫師、助產士要求提出報告，或派員調閱各該醫院、診所及投保單位之病歷
    、薪資帳冊、檢查化驗紀錄或Ｘ光片，被保險人、受益人、投保單位、各該醫院
    、診所及領有執業執照之醫師或助產士均不得拒絕。」同條例施行細則第六十一
    條亦有明文。可知法令明文規定保險人（即被告）為審核保險給付，得調查有關
    之文件，得另行指定醫院或醫師複檢，並得通知出具診斷書之醫院診所檢送必要
    之有關診療病歷或Ｘ光片等，而被告為審核被保險人是否符合給付標準表之殘廢
    等級，自得依職權送請其聘用之專業醫師表示審查意見，以為其審核之參據，此
    項專業醫師審查意見之審核，要屬被告之法定職權，原告此項主張，顯有誤解。
    易言之，被保險人申請保險給付時，所檢據特約醫院出具之診斷證明書，僅係其
    申領保險給付之必備要件；惟被告審核是否符合給付標準時，要非僅以該診斷證
    明書為唯一參據，此觀上開法條規定自明。
３、按「行政機關應依職權調查證據，不受當事人主張之拘束，對當事人有利及不利
    事項一律注意。」「行政機關得選定適當之人為鑑定。」行政程序法第三十六條
    及第四十一條第一項分別定有明文。查被告係勞工保險之保險人，於當事人向其
    提出勞工保險各項給付申請時，被告須開始行政程序，並有上揭依職權調查證據
    之義務，且於遇有醫理上之諸疑義時，得以具有專業知識之第三人即專科醫師，
    於行政程序中陳述關於特別法規或經驗定則之意見，而以其陳述，為證據之用。
    是被告於行政程序中將有待進一步調查之案件，請其特約專科醫師陳述醫學上之
    意見，以為證據，於法尚無不合。況被告係依原告所提殘廢診斷書，並參酌特約
    專科醫師之專業意見，且綜合審查原告前揭殘廢診斷書之程度而為終局之核定，
    原告稱被告概以特約專科醫師審查意見駁回其申請云云，不無誤會，核本件亦無
    原告所指違反司法院釋字第一八五號、第四四三號及第五三五號解釋意旨暨行政
    程序法第十條規定之情事。
４、原告所援引之本院九十年度訴字第五四七七號判決，其判決理由係認課以義務之
    訴判決之給付時點，應以事實審行政法院言詞辯論終結時之法律及事實狀態為其
    基準時，核與本案之情形不同，且該判決亦未否認被告參酌專科醫師醫理見解之
    適法性，原告所稱顯有誤解。
５、至原告稱其情形符合行政院衛生署公告修正之身心障礙等級標準之心臟輕度障礙
    等級，並領有殘障手冊乙節。按身心障礙者保護法係政府為身心障礙者規劃並推
    行各項扶助及福利措施，核與勞工保險制度中，被保險人須盡繳費義務始能享有
    給付權益，具有風險分擔及自助性質之社會保險性質有別，其立法目的、規範對
    象、請領要件、給付內容或補助措施亦均不相同，勞工保險之被保險人如欲請領
    殘廢給付，自應依勞工保險條例及殘廢給付標準表之相關規定辦理，核與其是否
    領有身心障礙手冊，得享有身心障礙者保護法所定之各項扶助福利措施無涉，是
    原告執其領有身心障礙手冊即得請領殘廢給付云云，自非有據。
五、綜上所述，被告否准原告所請殘廢給付，並無違誤。審議審定及訴願決定遞予維
    持，俱無不合。原告仍執前詞，訴請撤銷，併請判命被告依勞工保險殘廢給付標
    準表第七殘廢等級給付其殘廢補助費，均為無理由，應予駁回。
據上論結，本件原告之訴為無理由，爰依行政訴訟法第九十八條第三項前段，判決如
主文。
中　　華　　民　　國　　九十三　　年　 　 六　 　 月  　　 二十四    　 日
                              臺 北 高 等 行 政 法 院  第 六 庭
                                          審 判 長 法  官　林樹埔
          　　　　　　　　　　　　　　　　　　　　 法　官　許瑞助
          　　　　　　　　　　　　　　　　　　　　 法　官　曹瑞卿
右為正本係照原本作成。
如不服本判決，應於送達後二十日內，向本院提出上訴狀並表明上訴理由，如於本判
決宣示後送達前提起上訴者，應於判決送達後二十日內補提上訴理由書（須按他造人
數附繕本）。
中　　華　　民　　國　　九十三　　年　 　 六　 　 月  　　 二十四    　 日
              　　　　　　　　 　　　　     　     書記官  方偉皓
